【裁判字號】    88,上訴,2142
【裁判日期】    890628
【裁判案由】    偽造有價證券等
【裁判全文】
臺灣高等法院台中分院刑事判決                  八十八年度上訴字第二一四二號
    上  訴  人  台灣台中地方法院檢察署檢察官
    被      告  戊○○
    選任辯護人  楊盤江
右列上訴人因被告偽造有價證券等案件，不服台灣台中地方法院中華民國八十八年七
月二十八日第一審判決（民國八十七年度訴字第七號；起訴案號：台灣台中地方
法院檢察署八十六年度偵字第一六三六八號），提起上訴，本院判決如左：
    主  文
上訴駁回。
    理  由
一、本案經本院審理結果，認第一審判決被告無罪並無不當，應予維持，並引用第一
    審判決書記載之理由（如附件）。
二、本案事實既已明確，告訴人請求再傳訊證人吳英儒、丁○○、乙○○，即無必要
    。檢察官仍執前詞，上訴請求撤銷原判決，為無理由，應予駁回。
據上論斷，應依刑事訴訟法第三百六十八條、第三百七十三條，判決如主文。
本案經檢察官甲○○到庭執行職務。
中      華      民      國    八十九    年      六      月    二十八    日
                                  臺灣高等法院台中分院刑事第八庭
                                        審判長法  官  羅  得  村
                                              法  官  古  金  男
                                              法  官  林  輝  煌
右正本證明與原本無異。
如不服本判決，應於判決送達後十日內向本院提出上訴狀，其未敘述理由者，應於提
出上訴狀後十日內向本院補提理由書，並按他造當事人之人數提出繕本。
                                              書記官  劉  恒  宏
中      華      民      國    八十九    年      六      月    三十      日
                                                                        Ｄ
臺灣臺中地方法院刑事判決                          八十七年度訴字第七號
    公  訴  人  臺灣台中地方法院檢察署檢察官
    被      告  戊○○  女  三十七歲（民國○○○年○月○日生）
                        住台北市信義區○○○路○段五０八號十一樓之一
                        身分證統一編號：Ｇ二二一六七號
    選任辯護人  楊盤江律師
      陳益軒律師
右列被告因偽造有價證券案件，經檢察官提起公訴（八十六年度偵字第一六三六八號
），本院判決如左：
    主  文
戊○○無罪。
    理  由
一、公訴意旨略以：被告即美體考究股份有限公司（下稱美體考究公司）之負責人戊○○於民國八十六年五月二十一日，與告訴人丙○○（原名徐淑華，八十七年一
    月十五日更名為丙○○）簽約合夥投資指甲油生意，雙方約定各集資百分之五十
    ，由美國進口一批指甲油，總價為美金六萬九千元，折合新台幣（以下同）約一
    百九十三萬二千元，另各出資五十萬元做為營業費用，經雙方同意可酌情增加，
    惟因美國廠商出貨押匯到銀行，銀行於一百八十天後才向買方收取款項，且本件
    係由被告之公司向銀行開立信用狀，故告訴人所應分擔之部分即交付一張其母黃
    榮子為發票人、台中市第九信用合作社一心分社為付款人、面額為八十五萬元、
    未載發票日之ＣＡ0000000號支票與被告，被告亦簽發一紙未載日期之八
    十五萬元支票，並約定販賣指甲油之專櫃於營業六個月後，如其間盈收不足支付
    貨款時，再由二人屆期填載支票日期支付美國貨款，詎被告竟意圖不法利益，於
    八十六年七月二十四日違背任務，擅自將上開告訴人所交付之支票填上發票日期
    後提示付款，惟遭退票，因認被告涉有刑法第二百零一條之偽造有價證券及同法
    第三百四十二條之背信罪嫌。
二、按犯罪事實應依證據認定之，無證據不得推定其犯罪事實；不能證明被告犯罪者
    ，應諭知無罪之判決，刑事訴訟法第一百五十四條、第三百零一條第一項定有明
    文。又認定不利被告之事實，須依積極證據，苟積極證據不足為不利於被告事實
    之認定時，即應為有利被告之認定；且告訴人之告訴，係以使被告受刑事訴追為
    目的，是其陳述是否與事實相符，仍應調查其他證據以資審認，有最高法院三十
    年上字第八一六號、五十二年台上字第一三００號判例可參。再者，認定犯罪事
    實所憑之證據，雖不以直接證據為限，間接證據亦包括在內；然而無論直接或間
    接證據，其為訴訟上之證明，必須於通常一般之人均不致有所懷疑，得確信其為
    真實之程度者，始得據之為被告有罪之認定。倘其證明尚未達到此一程度，而有
    其他合理之懷疑存在時，審理事實之法院若就此合理之懷疑事項，未能為必要之
    說明者，仍不能遽為被告有罪之判斷。另刑事訴訟法第二百九十九條第一項所謂
    「被告犯罪已經證明」，顯與同法第二百五十一條第一項所謂「證據足認被告有
    犯罪嫌疑」有所不同，必須法院於審判上採納證據認定被告之犯罪事實，其證據
    確係存在而無瑕疵，適合而能就犯罪事實為具體之證明，其證明力已達於通常一
    般人均無所懷疑，而確信為真實之程度，始足當之；倘若證據不存在或尚有瑕疵
    ，或與犯罪事實之認定不相當，或其證明力尚未達到足以使人確信為真實之程度
    ，而有合理之懷疑存在時，縱令難謂證據不足以認被告有犯罪嫌疑，尚不能遽謂
    「被告犯罪已經證明」（最高法院五十二年台上字第一三００號判例、六十九年
    度台上字第一五三一號判決、八十三年度台上字第三六九號判決、八十六年度台
    上字第一六四一號判決意旨參照）。至刑法上所謂偽造有價證券，以無權簽發之
    人冒用他人名義簽發為要件，如果行為人基於本人之授權，或其他原因有權簽發
    者，則與無權之偽造行為不同；背信罪則以有取得不法利益或損害本人利益之意
    圖為必要，若無此意圖，即屬缺乏意思要件，縱有違背任務之行為，並致生損害
    於本人之財產或其他利益，亦難論以背信罪，最高法院五十三年台上字第一八一
    ０號、三十年上字第一二一０判例分別著釋甚明。
三、公訴意旨以被告戊○○涉有偽造有價證券及背信之罪嫌，無非係以告訴人丙○○
    之指訴、告訴人當初交付給被告之支票影本、證人陳政忠之證詞、被告於偵訊中
    供稱：「（問：當初簽約時徐淑華有無交付一張黃榮子八十五萬元之未載日期之
    支票給妳？）有，作為進口指甲油各人一半的資金，因當時是以我公司名義開信
    用狀付給美國公司之貨款，當時信用狀期限是六個月的期限，是從美國廠商出貨
    去押匯後開始算六個月，我們再付該款項，當時是想拿此支票付該貨的六個月後
    之尾款的一半，因不曉得美國廠商何時出貨押匯」等語，及雙方於八十六年七月
    二十三日所簽立之解約書等為憑。訊據被告則矢口否認公訴人所指，辯稱：該批
    指甲油於八十六年六月底下貨後，直接進入告訴人之倉庫，告訴人並要求取得全
    部貨物，雙方乃於八十六年七月二十三日解約，依解約書中Ｄ項之約定，告訴人
    授權被告填載提示其交付之支票，被告絕無偽造有價證券或背信之犯行，無須貪
    求告訴人八十五萬元等語。經查：
    （一）被告確於八十六年五月二十一日代表其美體考究公司與告訴人簽立一份合
          約書，雙方約定各集資百分之五十，從美國進口一批指甲油，總價為美金
          六萬九千元，折合新台幣約一百九十三萬二千元，並同意各出資五十萬元
          做為營業費用，經雙方同意可酌情增加，被告之美體考究公司負責進口該
          批貨品，所有相關事項皆由該公司全權處理，所發生之費用則由雙方各半
          共同負擔等情節，有該份合約書在卷可參（見第一、二、四條，偵查卷第
          四、五頁）。又雙方為履行上開合約，被告開立一紙未載發票日期、面額
          八十萬元、付款人寶島商業銀行松南分行、票號ＣＡ0000000號之
          支票；告訴人交付一紙由其母黃榮子所開立，未填載發票日期，付款人為
          台中巿第九信用合作社一心分社，面額八十五萬元、票號ＣＡ00000
          00號之支票（偵查卷第二五頁），均由被告保管，以供將來支付該批指
          甲油之貨款，清償信用狀之費用等事實，業據證人陳政忠結證供稱：「（
          問：該支票作何用﹖）還銀行信用狀之款項，因當時押匯日期尚未確定，
          因他們二人合夥，他們先付百分之十之現金，其他百分之九十係先向銀行
          貸款，從美國廠商出貨押匯到銀行，銀行於一百八十天後，才向買方收取
          款項，當時是由戊○○的公司名義向銀行開信用狀，所以徐淑華應開票給
          戊○○，此批貨口價額是六萬九千美金，所以需先付六千九百元之美金即
          百分之十給銀行，剩下之百分之九十部分以貸款給戊○○的公司，當時是
          以戊○○的公司開信用狀，六萬九千元美金之百分之九十，折合當時匯率
          約二十八元，約折合台幣一百七十萬元，一人出一半即八十五萬元，所以
          徐、郭各開八十五萬元之支票均未載日期」等語甚明（偵卷第四六頁）。
    （二）嗣該批指甲油從基隆港進口後，直接運抵台中，有提單一紙可證（偵卷第
          六頁），並囤放在台中巿中港路一段六三號二樓一處空屋，而所以放置該
          處，係因告訴人另與證人乙○○合夥本件指甲油生意，此觀證人乙○○供
          稱：「當初徐淑華邀我投資指甲油生意，徐淑華說她與戊○○合夥投資指
          甲油生意，要我出這筆錢，所獲利潤一人一半，指甲油貨來時本來要放在
          我那裏，後來因我沒地方放，就放在我朋友丁○○承租上開地點」、「我
          有電匯八十五萬元給徐淑華，而徐淑華給我三信文心分社之支票，面額八
          十五萬元，當時徐淑華有背書‧‧‧，另外徐淑華表示說投資指甲油生意
          ，行政費用要五十萬元，我即提領現金給她，存摺上均有記載」（偵查卷
          第十二頁背面至十三頁），本院審理時復稱：「‧‧‧貨搬至丁○○處是
          徐淑華卸的貨‧‧‧」等語（本院八十七年八月七日筆錄），並提出與證
          述情節相符之借用倉庫契約書一份、存款存摺三張、支票暨退票理由單各
          一紙附卷（偵查卷第十六至二十頁），即足明之。
    （三）惟告訴人與被告於八十六年七月二十三日在台中巿福華大飯店合意解除上
          開共同投資契約，則有各自提出之解約書影本可明（偵查卷第七、二四頁
          ），依被告提出之解約書所載，雙方約定如下：「甲方－美體考究戊○○
          ，乙方－徐淑華，甲乙雙方於八十六年七月二十三日同意解除原六月份所
          簽之指甲油合作契約，內容如下：Ａ、甲乙雙方願意共同分擔龍心百貨、
          永琦百貨、廣三、東帝士的營業利潤與費用（薪資運費）；Ｂ、乙方同意
          給甲方１５０箱指甲油（各色平均）；Ｃ、其餘庫存皆由乙方所有；Ｄ、
          乙方應支付甲方原百分之五十以外之貨款；Ｅ、乙方同意將多餘之庫存貨
          款開立國內信用狀，付予甲方，日期比照原美國ＬＣ日期；Ｆ、甲方已簽
        訂之豐原百貨及 SOGO 百貨合約由乙方轉承，但必須更改公司名稱，並保
          證不使甲方商譽受損；Ｇ、乙方同意支付甲方所有和美國連絡之費用含長
          途電話， FEDEX運費等等；Ｆ（本項編號似應為Ｈ，該份解約書載為Ｆ）
          、乙方同意於八十六年七月二十四日寄予甲方一百五十箱指甲油」，並緊
          接於文末簽名，記明日期。而被告隨即於翌日即八十七年七月二十四日將
          告訴人前開交付之支票填載其美體考究公司為受款人，另由該公司之會計
          或銀行人員填載發票日後，於同年月二十六日提示遭退票，亦據其供承在
          卷（偵查卷第六十八頁背面），並有該紙支票影本附卷可考（偵查卷第七
          十頁）。末查其餘應給付開狀銀行之九成貨款，被告之美體考究公司已分
          別於八十六年十二月十五日及八十七年二月十七日，向寶島商業銀行清償
          完畢，則有二紙收據附於本院卷可查。
    （四）觀諸前述雙方締結、解除共同投資契約之始末，被告之公司因負責該批指
          甲油之進口事宜，而向寶島商業銀行申請開立信用狀，除雙方先行集資一
          百萬元以支付一成信用狀之費用並兼作營業費用外，其餘九成貨款，確定
          應由被告之美體考究公司對開狀銀行負清償之責，後來該公司亦確實已向
          寶島商業銀行清償完畢，有如前述；但該批指甲油自進口後，實際上係在
          告訴人與其合夥人之保管中；再依後來雙方解約之內容，告訴人除願給付
          被告一百五十箱之指甲油外，取得其餘貨物，可見當初雙方解約時，洽談
          之重點，必為貨物及貨款如何釐清之問題，在確定貨物歸告訴人取得後，
          告訴人應如何將貨款給付被告，這其中包括原由告訴人交付被告欲清償貨
          款之支票，該如何處理，應由被告歸還﹖或由被告提示兌現﹖抑或以其他
          方式處理，此攸關被告權益之事，縱使當時雙方會面甚為匆忙，本院仍認
          為被告實不可能遺漏，否則被告既未保有貨物，又須給付貨款，其理甚明
          。惟遍觀前揭解約書所載，似無明文言及，或許雙方當時另以口頭約定由
          被告填載提示，或如被告所辯前開Ｄ項記載乙方應支付甲方原百分之五十
          以外之貨款，即為告訴人同意其填載支票後提示之依據，亦不無可能。因
          為衡諸常情，告訴人若不同意被告提領該紙支票，被告又未當場返還，理
          應會於解約書中載明處理之方法。況被告辯稱其等於八十六年五月二十一
          日簽訂合約書時各簽發八十五萬元之支票，用來支付百分之五十之貨款，
          而八十六年七月二十三日解約時，告訴人既已支配全部貨物，並已在各百
          貨公司營收，故雙方同意告訴人所交付之支票立即讓被告兌現，解約書之
          Ｄ項遂記載「乙方應支付甲方原百分之五十以外之貨款」，至其餘百分之
          五十之貨款及利潤（見Ａ條），即係告訴人受讓被告百分之五十之投資，
          所應支付之款項，然因仍在營業中，雙方乃約定比照被告申請開立美國信
          用狀之日期支付，此即Ｅ項之由來等語，就該份解約書Ｄ、Ｅ項之解釋，
          亦尚屬合理，非不可採信。從而被告有無偽造有價證券之犯行，應嚴加審
          認，必告訴人所指尚無瑕疵，且就其他方面調查，有積極確切之證據足資
          證明，否則，不宜遽為不利被告之判斷。
    （五）雖告訴人否認曾授權被告填載該紙支票提示，並提出已刪除前開Ｄ項之解
          約書附卷（偵查卷第七頁），指稱當初雙方解約時，因Ｄ項與Ｅ項重覆，
          嗣後雙方已刪除Ｄ項約定，被告填載該紙支票後予以提示，無憑無據云云
          。惟事經本院當庭勘驗被告所保管之原本，其Ｄ項確實並無剔除（見本院
          八十七年七月十日筆錄），何以告訴人所持有之影本已經刪除，據其於偵
          查中供稱：「我認為Ｄ、Ｅ項是重覆的，我簽完名後她到櫃檯影印乙份，
          乙份給我，我再看一遍，我發現Ｄ和Ｅ項是同一項，她說妳劃掉就好了」
          （偵查卷第六五頁背面），本院審理時質以Ｄ項刪除後，雙方為何未再簽
          名確認，告訴人答稱：「因為我們是邊唸邊寫，只是草約所以沒有簽名」
          （見本院上開筆錄），再於本院八十七年度訴字第八五九號告訴人被訴偽
          造該份解約書乙案中供稱：「‧‧‧我有請戊○○把Ｄ項刪掉，且將空白
          支票還我，當時她急著要走，空白支票沒有還我，Ｄ項也沒有刪掉‧‧‧
          」等語（見該卷第三二頁）。惟查：
          １、既然雙方於解約時邊談邊寫，果真其等有以Ｅ項代替Ｄ項之意，必於
              Ｅ項約定談成後，隨即刪除Ｄ項，不致於在福華飯店之櫃檯處，才發
              現應該刪除Ｄ項，告訴人相關所陳，有違常情。
          ２、被告於解約當天，尚與證人郝至順相約於中午十二點左右，在福華飯
              店餐敘，約至下午二時許始相偕離去等情，亦據郝至順到庭結證屬實
              （見本院八十七年十一月四日筆錄），並提出一紙發票為憑，似無告
              訴人所言被告急欲離去，來不及刪除解約書原本之情形。當時被告既
              未急於離去，告訴人應有充裕之時間，要求被告提出原本再作修正。
          ３、再衡諸常情，國人於一般書面約定，若有增刪修正時，往往均會在更
              正處簽章，以昭慎重，並確定雙方之真意，以告訴人及被告之智識程
              度及社會經驗，知之甚明，無庸置疑。乃本件被告所持有之原本並無
              刪除Ｄ項，告訴人所持有者雖予以刪除，卻未經雙方之簽章確認，不
              得不令人懷疑告訴人之指述是否屬實。
          ４、告訴人交付被告之該紙支票，其用途已如證人陳政忠所述，欲用以支
              付其餘九成貨款之半數，且確定必須支付，僅日期早晚之問題而已，
              故告訴人指稱該紙支票乃在提供被告保管作為擔保之用，恐非實情，
              且既無積極適合之證據可認被告涉有偽造有價證券之犯行，則被告應
              亦無背信之犯行可言。
四、綜合前述，本件公訴人所舉證據，尚難確切證明被告必有偽造有價證券及背信之
    犯行，本院復查其他積極之證據可認被告有此等犯罪事實，罪疑唯輕，為免冤抑
    ，應依右開刑事訴訟法之規定及最高法院之判例意旨，諭知被告無罪之判決。
據上論斷，應依刑事訴訟法第三百零一條第一項前段，判決如主文。
中      華      民      國      八十八      年    七    月    二十八    日
                                        法  官  莊 深 淵
右正本證明與原本無異。
如不服本判決，應於送達後十日內向本院提出上訴狀（須附繕本），上訴於台灣高等
法院台中分院。
                                        書記官
中      華      民      國      八十八      年    七    月    二十八    日


司法院資訊處製作；財團法人民間司法改革基金會備份。
